臺灣臺中地方法院刑事判決
111年度訴字第306號
公  訴  人  臺灣臺中地方檢察署檢察官
被      告  游翔宇


選任辯護人  劉亞杰律師
上列被告因毒品危害防制條例案件，經檢察官提起公訴（110年
度偵字第33305號），本院判決如下：
    主    文
游翔宇意圖供製造毒品之用，而栽種大麻，處有期徒刑壹年陸月
。緩刑伍年，並應於緩刑期間內向檢察官指定之政府機關、政府
機構、行政法人、社區或其他符合公益目的之機構或團體提供壹
佰伍拾小時之義務勞務，及接受受理執行之地方檢察署所舉辦之
法治教育伍場次。緩刑期間付保護管束。
扣案如附表一所示之物均沒收。
    犯罪事實
一、游翔宇明知大麻係毒品危害防制條例第2條第2項第2款所列
    管之第二級毒品，不得非法持有及意圖供製造毒品之用而栽
    種，其於民國109年11月及110年6月間，透過通訊軟體Teleg
    ram向暱稱「Fog city」之林靖杰（由警方另案偵辦中）分
    別2次購買大麻種子40餘顆後，於110年5月間，基於意圖供
    製造毒品之用而栽種大麻之犯意，在其位在臺中市○○區○○路
    000巷00號住處室內，以將該等大麻種子放入土壤內之方式
    種植，並定期施以水分及肥料，控制燈光時間，保持溫度通
    風，欲使該等種子冒芽成株等待開花，然僅有7顆種子發芽
    成株（其中4株已萎縮）。嗣因警於110年10月14日持本院核
    發之搜索票就游翔宇及前揭住處實施搜索，並扣得附表一編
    號1所示之大麻植株3株、大麻活株4株及如附表一編號2至18
    所示栽種大麻使用之物，而查悉上情。
二、案經桃園市政府警察局楊梅分局報告臺灣臺中地方檢察署檢
    察官偵查起訴。
    理    由
壹、證據能力部分：
一、按被告以外之人於審判外之陳述，雖不符合刑事訴訟法第15
    9條之1至第159條之4之規定，而經當事人於審判程序同意作
    為證據，法院審酌該言詞陳述或書面陳述作成時之情況，認
    為適當者，亦得為證據，而當事人、代理人或辯護人於法院
    調查證據時，知有上開不得為證據之情形，而未於言詞辯論
    終結前聲明異議者，視為有前項之同意，刑事訴訟法第159
    條之5定有明文。又按刑事訴訟法第159條之5立法意旨，在
    於確認當事人對於傳聞證據有處分權，得放棄反對詰問權，
    同意或擬制同意傳聞證據可作為證據，屬於證據傳聞性之解
    除行為，如法院認為適當，不論該傳聞證據是否具備刑事訴
    訟法第159條之1至第159條之4所定情形，均容許作為證據，
    不以未具備刑事訴訟法第159條之1至第159條之4所定情形為
    前提（最高法院104年度第3次刑事庭會議決議可資參照）。
    經查，本判決所引用下列各項以被告以外之人於審判外陳述
    為證據方法之證據能力，被告游翔宇、辯護人於本院準備程
    序時表示同意當作證據等語（本院卷第52至53頁），且檢察
    官、被告及辯護人於本院審理中調查證據時，知有刑事訴訟
    法第159條第1項不得為證據之情形，亦未於言詞辯論終結前
    聲明異議（本院卷第76至77頁），本院審酌該等證據作成之
    客觀情況均無不當，並無不宜作為證據之情事，依刑事訴訟
    法第159條之5之規定，認均具有證據能力。
二、其餘本案認定犯罪事實之所有證據資料（含書證、物證等）
    ，均與本案事實具有關聯性，並無事證足認有違背法定程序
    或經偽造、變造等情事，且經本院依法踐行調查程序，檢察
    官、被告及辯護人對於證據能力均未爭執，故依據刑事訴訟
    法第158條之4反面規定，均具有證據能力。　
貳、實體部分：
一、上開犯罪事實，業據被告於警詢、偵查、本院準備程序及審
    理時均坦承不諱（偵卷第63至68、69至72、139至141頁），
    核與證人康文菱、林靖杰於警詢時所為證述（他卷第57至65
    、79至85、89至97頁）大致相符，復有桃園市政府警察局楊
    梅分局楊梅派出所偵查報告、手機對話紀錄翻拍照片、桃園
    市政府警察局楊梅分局楊梅派出所搜索、扣押筆錄、扣押物
    品目錄表、【游翔宇】桃園市政府警察局楊梅分局楊梅派出
    所搜索、扣押筆錄、扣押物品目錄表、本院110年度聲搜字
    第1298號搜索票、查獲現場及扣案物品照片、游翔宇手機對
    話紀錄翻拍照片各1份在卷可考（他卷第7至47、55、67至75
    、101至109頁、偵卷第31至35、39至45、49至53、85至90、
    91至104、105至114頁），且有扣案如附表一編號1至18所示
    之物可佐，而扣案如附表一編號1所示之大麻植株3株及煙草
    檢品4包，經送請法務部調查局鑑驗，鑑驗結果略為：送驗
    植株檢品3株經檢視葉片外觀均具大麻特徵，隨機抽樣2株檢
    驗均含第二級第24項毒品大麻成分；煙草檢品亦含有第二級
    第24項大麻成分，合計淨重0.78公克（驗餘淨重0.77公克）
    等情，有法務部調查局濫用藥物實驗室110年12月6日調科壹
    字第11023015930號鑑定書在卷可憑（偵卷第311頁），足認
    被告前揭任意性自白與事實相符，可堪採信。從而，本案事
    證明確，被告上開犯行堪以認定，應依法論科。
二、論罪科刑：
（一）按大麻之栽種，指將大麻種子置入栽植環境（如土壤）中
      栽培、養植之，迄於將整株大麻拔出於栽植環境之前，均
      屬於栽種行為，故條文所指之栽種大麻，應係指栽種大麻
      植株之謂；至於製造大麻等毒品，係將長成（熟成）之大
      麻植株拔出栽種環境，使之成為具有特定功效之成品（最
      高法院98 年度台上字第5663號判決意旨可參）。故所謂
      製造大麻毒品，指將大麻植株之花、葉等自大麻植株分離
      後，透過人工、天然力、機械等人為方法予以摘取、蒐集
      、清理後，再利用人為、天然力或機器設備等方法，以風
      乾、陰乾、曝曬或烘乾等方式，使之乾燥成為可供使用之
      大麻毒品。反之，若僅栽種大麻至成株之程度，尚未有任
      何人為加工之行為，此時應僅得論以毒品危害防制條例第
      12條第2 項之意圖供製造毒品而栽種大麻罪。又按毒品危
      害防制條例第12條第2 項所謂之意圖供製造毒品之用，而
      栽種大麻者之所謂「栽種」，係指播種、插苗、移栽、施
      肥、灌溉、除草、收穫等一系列具體行為之總稱，只要行
      為人參與其中一種活動，即屬栽種。至於栽種行為之既、
      未遂，應以栽種毒品有無出苗而定，換言之，只要行為人
      主觀上有製造毒品之用之意圖，著手於大麻栽種而有出苗
      之行為，即屬既遂，無待乎大麻成長至可收成之程度，始
      謂既遂（最高法院101 年度台上字第2631號、103 年度台
      上字第4225號判決意旨參照）。
（二）是核被告所為，係犯毒品危害防制條例第12條第2 項意圖
      供製造毒品之用而栽種大麻罪。被告栽種大麻前持有大麻
      種子之低度行為，為其意圖供製造之用而栽種大麻之高度
      行為所吸收，不另論罪。被告自109年11月起，迄至110年
      10月14日為警查獲時止，所為栽種大麻之犯行，係於密切
      接近之時地實施，且係侵害同一之法益，各行為之獨立性
      極為薄弱，依一般社會健全觀念，在時間差距上，難以強
      行分開，在主觀上顯係基於一貫之犯意，接續施行，應認
      係屬接續犯，而為包括之一罪。
（三）減刑部分：
　　1.按刑法第59條規定，犯罪之情狀顯可憫恕，認科以最低度
      刑仍嫌過重者，得酌量減輕其刑。又刑事審判旨在實現刑
      罰權之分配正義，故法院對有罪被告之科刑，應符合罪刑
      相當原則，使輕重得宜，罰當其罪，以契合社會之法律感
      情，此之所以刑法第57條明定科刑時應審酌一切情狀，尤
      應注意該條所列10款事項以為科刑輕重之標準，並於同法
      第59條賦予法院裁量權，如認犯罪之情狀可憫恕者，得酌
      量減輕其刑，俾使法院就個案之量刑，能斟酌至當。再刑
      法第59條規定犯罪之情狀可憫恕者，得酌量減輕其刑，其
      所謂「犯罪之情狀」，與同法第57條規定科刑時應審酌之
      一切情狀，並非有截然不同之領域，於裁判上酌減其刑時
      ，應就犯罪一切情狀（包括第57條所列舉之10款事項），
      予以全盤考量，審酌其犯罪有無可憫恕之事由（即有無特
      殊之原因與環境，在客觀上足以引起一般同情，以及宣告
      法定或處斷低度刑，是否猶嫌過重等等），以為判斷。查
      被告知悉大麻係毒品危害防制條例所列管之第二級毒品，
      不得非法持有、製造，竟仍基於製造大麻供己施用之意圖
      ，以前揭方式將持有之大麻種子栽種培育成植株階段，固
      應予非難，惟被告犯後始終坦承犯行，犯後態度尚佳，又
      其透過Telegram向暱稱「Fog city」即林靖杰之成年男子
      購買2次含大麻種子之大麻花苞後，將其中之大麻種子栽
      種培育為大麻植株3株及活株4株，而此犯行目的係為供自
      己施用大麻，且均未採收等語（偵卷第125頁），是考量
      本案被告意圖供製造毒品之用而栽種大麻之數量非鉅，目
      的僅為供自己食用且尚未採收，犯罪情節究與大量栽種大
      麻、目的在於製造毒品以供販賣或轉讓之情節有別，對社
      會治安及國民健康之危害相對較小，再參以被告前無犯罪
      科刑紀錄，素行尚可，而毒品危害防制條例第12條第2項
      意圖供製造毒品之用而栽種大麻罪之法定刑為5年以上有
      期徒刑，縱處以最低刑度，相較於本案犯罪情節等情，仍
      有情輕法重之失衡情狀，爰就被告所犯意圖供製造毒品之
      用而栽種大麻犯行，依刑法第59條予以酌量減輕其刑。
　　2.再參以司法院釋字第790號解釋記載「按毒品危害防制條
      例第12條第2項規定：『意圖供製造毒品之用，而栽種大麻
      者，處5年以上有期徒刑，得併科新臺幣500萬元以下罰金
      。』不論行為人犯罪情節之輕重，均以5年以上有期徒刑之
      重度自由刑相繩，對違法情節輕微、顯可憫恕之個案，法
      院縱適用刑法第59條規定酌減其刑，最低刑度仍達2年6月
      之有期徒刑，無從具體考量行為人所應負責任之輕微，為
      易科罰金或緩刑之宣告，尚嫌情輕法重，致罪責與處罰不
      相當。上開規定對犯該罪而情節輕微者，未併為得減輕其
      刑或另為適當刑度之規定，於此範圍內，對人民受憲法第
      8條保障人身自由權所為之限制，與憲法罪刑相當原則不
      符，有違憲法第23條比例原則。相關機關應自本解釋公布
      之日起1年內，依本解釋意旨修正之；逾期未修正，其情
      節輕微者，法院得依本解釋意旨減輕其法定刑至二分之一
      」。該解釋已闡明毒品危害防制條例第12條第2項意圖供
      製造毒品之用而栽種大麻罪之規定，不論行為人犯罪情節
      輕重，一律論以5年以上有期徒刑之重度自由刑，對違法
      情節輕微、顯可憫恕之個案，縱適用刑法第59條規定酌減
      其刑，仍有情輕法重，有致罪責不相當之嫌，而法務部迄
      今亦尚未依該解釋意旨修正（僅於110年3月10提出修正草
      案新增「因供自己施用而犯前項（栽種大麻）之罪，且情
      節輕微者，處1年以上7年以上有期徒刑，得併科新臺幣10
      0萬元以下罰金」，送請行政院審查中），本院考量被告
      將持有之大麻種子栽種培育成植株階段，目的係為供已施
      用，亦尚未採收，且犯後亦始終坦承犯行，態度尚佳，因
      認被告犯罪情節尚屬輕微，縱處以最低刑度2年6月之有期
      徒刑，仍有情輕法重之嫌，爰依該解釋意旨遞減輕其刑。
（四）爰以行為人之責任為基礎，審酌被告明知大麻係毒品危害
      防制條例所列管之第二級毒品，不得非法持有、製造，且
      濫行施用大麻將危害人體身心健康，妨害社會秩序，仍意
      圖製造毒品供己施用而栽種大麻，應予非難，惟念及被告
      犯後均坦承犯行，栽種之大麻植株數量為3株、活株為4株
      ，數量非鉅，再衡酌被告先前無犯罪科刑紀錄之素行、及
      其於本院審理時自陳之智識程度、家庭經濟狀況（本院卷
      第84頁），及違犯本案之動機、目的、手段、情節等一切
      情狀，爰量處如主文所示之刑。
（五）被告前未曾因故意犯罪受有期徒刑以上刑之宣告等情，有
      臺灣高等法院被告前案紀錄表在卷可稽，是被告之本件犯
      罪固值非難，惟其犯後始終坦承犯行，犯罪後態度尚佳，
      業如前述，堪認其已知所悔悟。其因一時失慮，致罹刑典
      ，信其經此偵審程序及科刑教訓，當知所警惕，而無再犯
      之虞，本院因而認前揭刑之宣告以暫不執行為適當。另為
      兼收啟新及惕儆之雙效，應命其於緩刑期間為一定悔改或
      預防功能之遵行或履行事項為妥，除可消弭其對社會秩序
      產生之危害外，藉由義務勞務及法治教育之過程，引導分
      辨是非對錯，並提升法治素養，以增進公共利益，及達刑
      罰教化之目的。爰依刑法第74條第1項第1款規定，併予宣
      告緩刑5年，及依同條第2項第5款規定，命其應於緩刑期
      間內向檢察官指定之政府機關、政府機構、行政法人、社
      區或其他符合公益之機構或團體，提供150小時之義務勞
      務；及依同條項第8款規定，命其應接受法治教育5場次；
      且依同法第93條第1項第2款規定，諭知於緩刑期間付保護
      管束。倘若其違反上開應行負擔之事項且情節重大者，足
      認原宣告之緩刑難收其預期效果，而有執行刑罰之必要者
      ，得撤銷其之緩刑宣告。　
三、沒收：
    按犯毒品危害防制條例第4條至第9條、第12條、第13條或第
    14條第1項、第2項之罪者，其供犯罪所用之物，不問屬於犯
    罪行為人與否，均沒收之，毒品危害防制條例第19條第1項
    明定。又按違禁物，不問屬於犯罪行為人與否，沒收之；供
    犯罪所用、犯罪預備之物或犯罪所生之物，屬於犯罪行為人
    者，得沒收之，刑法第38條第1項、第2項亦有明定。復按大
    麻之幼苗或植株，縱含有第二級毒品大麻之成分，如未經加
    工製造成易於施用之製品，應僅屬製造第二級毒品大麻之原
    料而已，尚難認係第二級毒品（最高法院99年度台上字第20
    48號、102年度台上字第2465號判決意旨參照）。是扣案如
    附表一編號1所示之大麻植株3株及活株4株，雖含第二級毒
    品大麻成分，已如前述，揆諸上開所述，上開大麻植株僅屬
    製造第二級毒品大麻之原料，尚與毒品危害防制條例第18條
    第1項前段所規定，已製造完成應沒收銷燬之第二級毒品大
    麻有別，惟既具有大麻成分，即屬違禁物，爰依刑法第38條
    第1項規定於被告所犯罪刑項下宣告沒收。另扣案如附表一
    編號2至18所示之物，均為供被告栽種大麻（及購買大麻以
    資栽種）所用之物，業據被告於偵訊時供承在卷（偵卷第14
    0頁），均應依毒品危害防制條例第19條第1項規定宣告沒收
    。至於扣案如附表二所示之大麻、大麻吸食器、大麻煙彈、
    大麻研磨器等物，係供被告施用大麻之用，亦據被告於偵查
    供認在卷（偵卷第140頁），且並無證據證明與本案栽種大
    麻犯行有關，爰不予宣告沒收，附此敘明。
據上論斷，應依刑事訴訟法第299條第1項前段，毒品危害防制條
例第12條第2項、第19條第1項，刑法第11條、第59條、第74條第
1項第1款、第2項第5款、第8款、第93條第1項第2款、第38條第1
項，判決如主文。
本案經檢察官徐雪萍提起公訴，檢察官宋恭良到庭執行職務。
中　　華　　民　　國　　111 　年　　5 　　月　　31　　日
                  刑事第十庭    審判長法  官  陳玉聰
　　　　　　　　　                    法  官  林芳如
　　　　　　　　　                    法  官  林怡姿
以上正本證明與原本無異。
如不服本判決應於收受送達後20日內向本院提出上訴書狀，並應
敘述具體理由；其未敘述上訴理由者，應於上訴期間屆滿後20日
內向本院補提理由書（均須按他造當事人之人數附繕本）「切勿
逕送上級法院」。
                                      書記官  黃泰能
中　　華　　民　　國　　111 　年　　5 　　月　　31　　日

附錄論罪科刑法條
毒品危害防制條例第12條
意圖供製造毒品之用，而栽種罌粟或古柯者，處無期徒刑或七年
以上有期徒刑，得併科新臺幣七百萬元以下罰金。
意圖供製造毒品之用，而栽種大麻者，處五年以上有期徒刑，得
併科新臺幣五百萬元以下罰金。
前二項之未遂犯罰之。
附表一：
編號 品名 備註 1 大麻植株3株、大麻活株4株 1.送檢植株3株，經檢視葉片外觀均具大麻特徵，隨機抽取2株檢驗均含有第二級第24項毒品大麻成分。 2.送檢煙草檢品4包，經檢驗均含有第二級第24項大麻成分，合計淨重0.78公克（驗餘淨重0.77公克）。 　 ＊法務部調查局濫用藥物實驗室110年12月6日鑑定書　　 2 土壤酸鹼儀3個  3 濕度/溫度計1組  4 灌溉設備1組  5 汲水器1支  6 計時插座1個  7 多接插座3個  8 智能澆花機1個  9 照明設備1組  10 通風管1支  11 濾心1組  12 栽種布棚1組  13 風扇4個  14 肥料2罐  15 CO2幫浦1組  16 肥料1批  17 液態肥料7罐  18 手機1支 IMEI:000000000000000 

附表二：
編號 品名 備註 1 大麻煙彈3組  2 大麻吸食器3個  3 大麻研磨組1組  4 大麻9包